臺北高等行政法院判決　　　　　　　　　　　　　　　九十年度訴字第四○○五號
　　　　　　　　　　　　　　　.
　　原　　　告　甲○○
　　參　加　人　乙○○
　　　　　　　　丙○○
　　　　　　　　丁○○
　　　　　　　　戊○○
　　　　　　　　己○○
　　　　　　　　庚○○
　　　　　　　　辛○○
　　　　　　　　壬○○
　　　　　　　　癸○○
　　　　　　　　子○○
　　　　　　　　丑○○
　　　　　　　　寅○○
　　　　　　　　卯○○
　　　　　　　　辰○○
　　　　　　　　巳○○
　　參加人兼右
　　十五人共同
　　訴訟代理人　午○○
　　被　　　告　內政部
　　代　表　人　余政憲部長）.
　　訴訟代理人　未○○
　　　　　　　　酉○○
　　　　　　　　申○○
右當事人間因農保事件，原告不服行政院中華民國九十年三月十九日台九十訴字第○
一○五○○號訴願決定，提起行政訴訟。本院判決如左：
　　主  文
訴願決定、原審定及原處分均撤銷。
原告其餘之訴駁回。
訴訟費用由被告負擔二分之一，餘由原告負擔。
　　事  實
一、事實概要：
    被保險人黃鄒六妹由台灣省農會中壢辦事處申報加入農民健康保險，嗣因腹腔轉
    移性癌，於民國（下同）八十九年六月十四日向勞工保險局（下稱勞保局）申請
    殘廢給付，勞保局以其申請並未檢附殘廢診斷書，僅檢送農民健康保險現金給付
    申請書（兼給付收據）及診斷證明書至勞保局，依農民健康保險條例第三十六條
    規定，難認定其為殘廢，無法核辦，且經勞保局查明其所檢送前開申請書並未經
    投保農會加蓋農會圖記、負責人、經辦人等印章，據此，其申請手續顯未完備，
    與農民健康保險條例施行細則第六十一條之要式行為規定不符，乃以八十九年六
    月十九日以八九保受字第六○○○三七七號函知黃鄒六妹不予受理，並檢還原送
    農民健康保險現金給付申請書，請其備齊申請書件逕向投保農會提出申請。嗣因
    被保險人黃鄒六妹於八十九年七月十日死亡，該殘廢給付申請案乃由原告補足書
    件經由台灣省農會中壢辦事處向勞保局提出申請，勞保局以被保險人黃鄒六妹業
    於八十九年七月十日死亡，不得於死亡後申請殘廢給付為由，函復被保險人黃鄒
    六妹之家屬不予給付，原告不服，向農民健康保險監理委員會申請審議，遭該會
    八十九年十二月二十一日農監審字第五一三七號審定書駁回，向行政院提起訴願
    ，遭該會九十年三月十九日台九十訴字第○一○五○○號訴願決定駁回，原告仍
    未甘服，遂向本院提起行政訴訟。
二、兩造聲明：
　(一)原告聲明求為判決：
    1.訴願決定、原審定及原處分均撤銷。
    2.被告應依法給付原告農民保險第一等級一、二○○日之殘廢給付新台幣（下同
      ）四○八、○○○元，及自原告補齊證件第十一日即八十九年七月二十三日起
      算，至給付日止按年息百分之五計算之利息。
　(二)被告聲明求為判決：
    原告之訴駁回，訴訟費用由原告負擔。
  (三)參加人聲明求為判決：
    同原告。
三、兩造之爭點：
    被保險人黃鄒六妹生前向勞保局申請殘廢給付，僅檢附診斷證明書，而未檢附殘
    廢診斷書，且未經投保農會加蓋農會圖記、負責人、經辦人等印章，受託辦理農
    保之勞保局究應通知補正，抑或不須命補正即得逕予退件，及原告於被保險人黃
    鄒六妹死亡後，仍以原申請人即被保險人黃鄒六妹名義補足原申請應繳之證件，
    並經由投保農會台灣省農會中壢辦事處加蓋農會圖記、負責人、經辦人等印章後
    ，向勞保局提出，應認為係補足前申請案不足之證件，抑或應認為係原告所提出
    之新申請案。
　(一)原告主張之理由：
    本件被保險人黃鄒六妹生前即於八十九年六月十四日向勞保局申請殘廢給付，縱
    其因不知法律，申請時僅檢送診斷證明書，而未檢附殘廢診斷書，且未經投保農
    會加蓋農會圖記、負責人、經辦人等印章，惟其申請殘廢給付之申請書既已送達
    至受託承辦機關勞保局，依法即發生申請之效力，勞保局縱認其證件或手續不全
    ，亦應通知補正，不得予以退件，本件被保險人黃鄒六妹於收到勞保局之退件後
    ，因病重無法補足證件提出申請，嗣並死亡，原告係其繼承人乃繼承其權利，經
    由投保農會台灣省農會中壢辦事處向勞保局補足原已由被保險人黃鄒六妹提出申
    請之殘廢給付所應繳之證件，勞保局竟以被保險人黃鄒六妹業已死亡為由駁回申
    請，顯不合法等語。
　(二)被告主張之理由：
    1.依據農民健康保險條例第八條規定：「各投保單位應為其組織區域內合於第五
      條規定之農民辦理投保手續及其他有關保險事務，並備具名冊，以供保險人查
      對。」又同條例施行細則第三十條、第六十一條規定：「投保單位應為所屬被
      保險人或其受益人辦理請領保險給付手續．．．」、「請領殘廢給付者，其應
      備之書件如下：(一)殘廢給付申請書。(二)給付收據。(三)殘廢診斷書．．．。」又
      同條例第三十六條規定：「被保險人因遭受傷害或罹患疾病，經治療終止後，
      如身體遺存障害，適合殘廢給付標準表規定之項目，並經保險人自設或特約醫
      療機構診斷為永久殘廢者，得按其當月投保金額，依同表規定之殘廢等級及給
      付標準，一次請領殘廢補助費。被保險人因遭受傷害或罹患疾病，經治療一年
      以上尚未痊癒，如身體遺存障害，適合殘廢給付標準表規定之項目，並經保險
      人自設或特約醫療機構診斷為永不能復原者，得比照前項規定辦理。」且同條
      例第一條規定：「．．．本條例未規定者，適用其他有關法律。」依民法第六
      條規定：「人之權利能力，始於出生，終於死亡。」另查最高行政法院八十九
      年度判字第二三五一號判決略以：「．．．被告（勞保局）以其申請要件不備
      ，無法據以判定是否合乎殘廢給付請領標準，不予受理，請其備齊申請書件逕
      向所屬投保農會提出申請，並無不合。．．．原告起訴意旨，難謂為有理由，
      應予駁回。」
    2.查黃鄒六妹於八十九年六月十四日（勞保局收文日）申請殘廢給付時，並未檢
      附殘廢診斷書，僅檢送農民健康保險現金給付申請書（兼給付收據）及診斷證
      明書至勞保局，依上開條例第三十六條規定，其既未檢附殘廢診斷書，勞保局
      無法核辦，自難認定其為殘廢，且經勞保局查明其所檢送前開申請書並未經投
      保農會加蓋農會圖記、負責人、經辦人等印章，據此，其申請手續顯未完備，
      與農民健康保險條例施行細則第六十一條之要式行為規定不符，且前經勞保局
      於八十九年六月十九日以八九保受字第六○○○三七七號函知黃鄒六妹不予受
      理，並檢還原送農民健康保險現金給付申請書（兼給付收據），請其備齊申請
      書件逕向投保農會提出申請在案。是以該案勞保局既未經受理，當不發生申請
      之效力，亦自無所謂補件問題。且據最高行政法院八十九年度判字第二三五一
      號判決，對於申請要件不備，經勞保局核定不予受理之案件，最高行政法院亦
      判定勞保局原處分並無不合，而駁回原告（被保險人家屬）之訴，故本案八十
      九年六月十四日並非所謂之申請日甚明。
    3.嗣黃鄒六妹殘廢給付申請書件於八十九年七月二十四日由他人以其名義再次寄
      達勞保局時，由於黃鄒六妹已於八十九年七月十日死亡，故該殘廢給付申請案
      件顯係被保險人死亡後始備齊書件由他人代為提出申請，依上開條例及民法規
      定，被保險人死亡後權利能力即已終止，自不得於死亡後提出殘廢給付之申請
      ，其所請殘廢給付應不予給付。又查殘廢給付之立法意旨係保障被保險人因殘
      廢後減少或喪失勞動能力，予以生活上之補助，應以被保險人為請領主體，被
      保險人生前既未提出申請，死亡後權利能力已不存在，自不得於死後提出申請
      ，且依上開條例第三十六條之規定，殘廢給付受益對象應為被保險人本人，其
      家屬亦不可請領，並無遺產繼承問題，此亦與所稱依民法規定辦理繼承無涉。
    4.另原告所引勞保條例規定及內政部五十五年一月三十一日台內勞字第一九三五
      ○八號函示乙節，按勞工保險與農民健康保險之適用對象、主管機關及法令依
      據有別，且給付標準亦異，故勞工保險條例所為之規定僅適用勞工保險之相關
      事務，自不得適用於農民健康保險，黃鄒六妹既為農民健康保險被保險人，則
      所請農民健康保險殘廢給付當依農民健康保險條例相關規定辦理。且查農民健
      康保險於七十四年十月試辦至七十八年七月一日始全面實施，故所稱內政部五
      十五年之釋示，顯非農民健康保險之相關釋示，而與本案無涉。至於原告又稱
      應依民法及保險法規定核付遲延利息乙節，惟查黃鄒六妹生前既未提出殘廢給
      付申請，死亡後權利能力即已不存在，勞保局核定所請殘廢給付應不予給付並
      無不當，故亦無核付遲延利息之問題，且農民健康保險條例係屬農民健康保險
      事務之特別規定，屬特別法位階，故有關保險事務規定之適用當以農民健康保
      險條例為主，並無如原告所述比照保險法規定辦理之情形。
    5.綜上論述，本案所請殘廢給付既係死亡後提出，勞保局按民法第六條、農民健
      康保險條例第一條及第三十六條規定，核定其原申領之殘廢給付應不予給付，
      並無不妥。且原告之主張亦經農民健康保險監理委員會審定駁回及行政院訴願
      駁回，足見被告之原處分合法且並無不當。原告提起本件行政訴訟顯無理由，
      請判決駁回原告之訴等語。
　　理  由
一、查原告起訴後，被告代表人原為張博雅，九十一年二月一日變更為余政憲，並已
    具狀聲明承受訴訟，又本件被保險人黃鄒六妹已死亡，其繼承人除原告外，另有
    乙○○、丙○○、丁○○、午○○、戊○○、己○○、庚○○、辛○○、壬○○
    、癸○○、子○○、丑○○、寅○○、卯○○、辰○○及巳○○等人共同繼承，
    其訴訟標的與原告必須合一確定，是本院依職權命乙○○等十六人參加本件原告
    之訴訟，合先敘明。
二、本件被保險人黃鄒六妹由台灣省農會中壢辦事處申報加入農民健康保險，嗣因腹
    腔轉移性癌，於八十九年六月十四日向勞保局申請殘廢給付，勞保局以其申請並
    未檢附殘廢診斷書，僅檢送農民健康保險現金給付申請書（兼給付收據）及診斷
    證明書至勞保局，依上開條例第三十六條規定，難認定其為殘廢，無法核辦，且
    經勞保局查明其所檢送前開申請書並未經投保農會加蓋農會圖記、負責人、經辦
    人等印章，據此，其申請手續顯未完備，與農民健康保險條例施行細則第六十一
    條之要式行為規定不符，而以八十九年六月十九日以八九保受字第六○○○三七
    七號函知黃鄒六妹不予受理，並檢還原送農民健康保險現金給付申請書（兼給付
    收據），請其備齊申請書件逕向投保農會提出申請。凡此有勞保局八十九年六月
    十九日以八九保受字第六○○○三七七號函附在原處分卷可稽。嗣因被保險人黃
    鄒六妹於八十九年七月十日死亡，該殘廢給付申請案乃由原告補足書件經由台灣
    省農會中壢辦事處向勞保局提出申請，勞保局以被保險人黃鄒六妹業於八十九年
    七月十日死亡，不得於死亡後申請殘廢給付為由，函復被保險人黃鄒六妹之家屬
    不予給付，此亦有勞保局八十九年八月九日八九保受字第六○二五二三五號函附
    在原處分卷可按。原告不服，認本件被保險人黃鄒六妹生前即於八十九年六月十
    四日向勞保局申請殘廢給付，縱其因不知法律，申請時僅檢送診斷證明書，而未
    檢附殘廢診斷書，且未經投保農會加蓋農會圖記、負責人、經辦人等印章，惟其
    申請殘廢給付之申請書既已送達至受託承辦機關勞保局，依法即發生申請之效力
    ，勞保局縱認其證件或手續不全，亦應通知補正，不得予以退件，本件被保險人
    黃鄒六妹於收到勞保局之退件後，因病重無法補足證件提出申請，嗣並死亡，原
    告係其繼承人乃經由投保農會台灣省農會中壢辦事處向勞保局補足原已由被保險
    人黃鄒六妹提出申請之殘廢給付所應繳之證件，勞保局竟以被保險人黃鄒六妹業
    已死亡為由駁回申請，顯不合法等語。是本件所應審究者，厥為被保險人黃鄒六
    妹生前向勞保局申請殘廢給付，僅檢附診斷證明書，而未檢附殘廢診斷書，且未
    經投保農會加蓋農會圖記、負責人、經辦人等印章，受託辦理農保之勞保局究應
    通知補正，抑或不須命補正即得逕予退件，及原告於被保險人黃鄒六妹死亡後，
    仍以原申請人即被保險人黃鄒六妹名義補足原申請應繳之證件，並經由投保農會
    台灣省農會中壢辦事處加蓋農會圖記、負責人、經辦人等印章後，向勞保局提出
    ，應認為係補足前申請案不足之證件，抑或應認為係原告所提出之新申請案。
三、經查勞保局前對被保險人黃鄒六妹申請殘廢給付案件，予以退件之理由，依其八
    十九年六月十九日八九保受字第六○○○三七七號函及被告答辯狀所載，係以該
    申請並未檢附殘廢診斷書，僅檢送農民健康保險現金給付申請書（兼給付收據）
    及診斷證明書至勞保局，依農民健康保險條例第三十六條規定，難認定其為殘廢
    ，無法核辦，且經勞保局查明其所檢送前開申請書並未經投保農會加蓋農會圖記
    、負責人、經辦人等印章，與農民健康保險條例施行細則第六十一條之要式行為
    規定不符，其申請手續顯未完備為由，予以駁回。惟查農民健康保險條例施行細
    則第六十一條規定：「依本條例第三十六條規定請領殘廢給付者，其應備之書件
    如左：一殘廢給付申請書。二給付收據。三殘廢診斷書。四經Ｘ光檢查者，附Ｘ
    光照片。前項殘廢診斷書由應診之保險人自設或特約醫療機構出具，如屬精神障
    害者，得由原應診之醫院出具，在本條例施行區域外致殘者，得由原應診之醫療
    機構出具。保險人審核殘廢給付，除得依本條例第三十八條規定指定醫院或醫師
    複檢外，並得通知出具殘廢診斷書之醫療機構檢送必要之檢查紀錄或有關診療病
    歷。」農民健康保險條例第三十六條規定：「被保險人遭受傷害或罹患疾病，經
    治療終止後，如身體遺存障害，適合殘廢給付標準表規定之項目，並經保險人自
    設或特約醫療機構診斷為永久殘廢者，得按其當月投保金額，依同表規定之殘廢
    等級及給付標準，一次請領殘廢補助費。殘廢給付標準表如附表。被保險人遭受
    傷害或罹患疾病，經治療一年以上尚未痊癒，如身體遺存障害，適合殘廢給付標
    準表規定之項目，並經保險人自設或特約醫療機構診斷為永久不能復原得比照前
    項規定辦理。」是該法條並未規定，申請人申請時僅檢送診斷證明書，未檢附殘
    廢診斷書者，勞保局不須命申請人補正即得逕予駁回。足徵農民健康保險條例施
    行細則第六十一條及農民健康保險條例第三十六條，均未規定申請殘廢給付者，
    如未檢送殘廢診斷書，保險人不須命申請人補正，即得逕予駁回；從而，本件勞
    保局以被保險人黃鄒六妹於八十九年六月十四日向該局申請殘廢給付，其申請並
    未檢附殘廢診斷書，僅檢送農民健康保險現金給付申請書（兼給付收據）及診斷
    證明書，依農民健康保險條例第三十六條規定，難認定其為殘廢，無法核辦，且
    經勞保局查明其所檢送前開申請書並未經投保農會加蓋農會圖記、負責人、經辦
    人等印章，與農民健康保險條例施行細則第六十一條之要式行為規定不符，其申
    請手續顯未完備為由，予以退件，並因而對原告其後將其退回被保險人黃鄒六妹
    之申請殘廢給付案所補正之證件，認其係被保險人黃鄒六妹死亡後所提出之申請
    ，予以駁回，依上說明於法無據，訴願決定予以維持，亦非允當，此部分原告請
    求撤銷，為有理由，應由本院予以撤銷；惟本件受託辦理農保業務之勞保局係以
    被保險人黃鄒六妹申請殘廢給付欠缺要式行為，予以退件，並因而認原告之補件
    係被保險人黃鄒六妹死亡後之申請，從程序上予以駁回，已如前述，則本件由本
    院將之撤銷後，自應由被告將案件交由代辦保險業務之勞保局，審酌本件業經原
    告補正之由被保險人黃鄒六妹生前所申請之殘廢給付案，實體上有無理由，而為
    准駁之處分，非本院所得逕行核定。原告訴請本院核定被告應按農民保險第一等
    級一、二○○日之殘廢給付四○八、○○○元，及自原告補齊證件第十一日即八
    十九年七月二十三日起至給付日止，按年息百分之五計算之利息給付原告部分，
    為無理由，應予駁回。
據上論結，本件原告之訴為一部有理由，一部無理由，爰依行政訴訟法第一百零四條
、民事訴訟法第七十九條但書，判決如主文。
中　　華　　民　　國　　九十一　　　年　　　七　　　　月　　  十六　　　日
                        臺 北 高 等 行 政 法 院  第七庭
                                          審 判 長 法  官　鄭小康
                                                   法  官　黃秋鴻
                                                   法  官  林金本
右為正本係照原本作成。
如不服本判決，應於送達後二十日內，向本院提出上訴狀並表明上訴理由，如於本判
決宣示後送達前提起上訴者，應於判決送達後二十日內補提上訴理由書（須按他造人
數附繕本）。
中　　華　　民　　國　　九十一　　　年　　　七　　　　月　　  十八　　　日
            　　　　　　　　　　　　　　    　     書記官　簡信滇
